臺灣橋頭地方法院刑事判決　　　　　　109年度簡上字第310號
上　訴　人
即　被　告　陳彥言



上列上訴人即被告因違反保護令案件，不服本院109年度簡字第
1902 號中華民國109年9月29日第一審簡易判決（聲請簡易判決
處刑案號：109年度偵字第5835號、5975號、6867號），提起上
訴，本院管轄之第二審合議庭判決如下：
    主    文
原判決撤銷。
陳彥言犯如附表所示共參罪，分別處附表主文欄所示之刑。應執
行拘役貳拾伍日，如易科罰金，以新臺幣壹仟元折算壹日。緩刑
貳年，緩刑期間付保護管束，並應依執行檢察官命令至指定醫療
機構接受精神治療，及禁止對陳重延為家庭暴力行為。
    犯罪事實
一、陳彥言與陳重延為兄弟關係，並共同居住在高雄市○○區○
    ○街00號住處，兩人間具有家庭暴力防治法第3條第2款、第
    4 款所定之家庭成員關係。緣陳彥言因患有思覺失調症，長
    期受被監視妄想與被害妄想等精神症狀干擾，妄想其住處牆
    壁內遭人設置監聽設備，多年來經常以電鑽、鐵鎚鑽牆，導
    致嚴重影響陳重延生活安寧，因此屢生衝突，於民國109年4
    月4日11 時許，陳彥言再持電鑽挖牆之際，因遭陳重延勸阻
    ，再與陳重延發生爭吵拉扯，導致陳重延受傷，因陳彥言對
    於陳重延上開家庭暴力行為，而經臺灣高雄少年及家事法院
    （下稱高少家法院）於109年5月11日以109年度家護字第642
    號民事通常保護令（下稱前揭保護令），裁定禁止陳彥言對
    陳重延實施身體、精神或經濟上之騷擾、控制、脅迫或其他
    不法侵害行為，亦不得對陳重延為騷擾之行為，並應遠離陳
    重延上開住處至少100公尺，前揭保護令之有效期間為1年，
    並由高雄市政府警察局旗山分局警員於109年5月14日19時30
    分許將前揭保護令送達予陳彥言，同時告知其前揭保護令之
    內容。陳彥言雖明知前揭保護令之內容，然因其罹患上開精
    神病症，而受前揭妄想等精神症狀干擾，導致其辨識行為違
    法或依其辨識而行為之能力已達顯著降低之狀態，而於前揭
    保護令之有效期間內，基於違反保護令之各別犯意，分別於
    附表所示時間，不僅未遠離陳重延上開住處至少100 公尺，
    反而在上址住處內以附表所示敲打牆壁、樑柱發出噪音之方
    式，對陳重延為騷擾行為，違反前揭保護令。嗣經陳重延報
    警處理，始查悉上情。
二、案經陳重延訴由高雄市政府警察局旗山分局報請臺灣橋頭地
    方檢察署檢察官偵查後聲請簡易判決處刑。
    理    由
一、證據能力：
    按被告以外之人於審判外之言詞或書面陳述，除法律有規定
    者外，不得作為證據；又被告以外之人於審判外之陳述，雖
    不符合刑事訴訟法第159條之1至第159條之4之規定，但經當
    事人於審判程序同意作為證據，法院審酌該言詞陳述或書面
    陳述作成時之情況，認為適當者，亦得為證據；當事人、代
    理人或辯護人於法院調查證據時，知有刑事訴訟法第159 條
    第1 項不得為證據之情形，而未於言詞辯論終結前聲明異議
    者，視為有前項之同意，刑事訴訟法第159 條第1項及第159
    條之5 分別定有明文。查本判決以下所引用之傳聞證據，業
    經檢察官、被告陳彥言於本院準備程序及審判程序表示同意
    有證據能力（簡上卷第72至73頁、第172 頁），或未於言詞
    辯論終結前聲明異議（簡上卷第172頁至第176頁），又本院
    審酌上開證據作成時之情況，並無不法情狀，適足作為本案
    認定事實之證據，依刑事訴訟法第159條之5規定，有證據能
    力。
二、認定事實所憑之證據及理由：
    上開犯罪事實，業據被告於本院審判程序時均坦承不諱（簡
    上卷第171、177頁），核與證人即告訴人陳重延於警詢及偵
    訊時之證述相符（偵一卷第33至34頁、73至75頁；偵二卷第
    15至17頁；偵三卷第23至25頁），並有前揭保護令（偵一卷
    第37至38頁；偵三卷第29頁）、高雄市政府警察局旗山分局
    保護令執行紀錄表（執行日期：109年5月14日19時30分，偵
    一卷第35頁；偵三卷第31至32頁）及刑案呈報單（偵一卷第
    15頁）、高雄市家庭暴力暨（及）性侵害防治中心成人保護
    案件通報表（偵一卷第49至53頁；偵二卷第43至47頁；偵三
    卷第57至61頁）、家庭暴力通報表（偵二卷第33至34頁）在
    卷可稽，另經本院向高少家法院調取前揭保護令卷宗暨所附
    保護令聲請狀、陳重延109 年4月5日警詢筆錄、家庭暴力通
    報表、109年4月4 日衛生福利部受理家庭暴力事件驗傷診斷
    書及前揭保護令送達證書等核閱無訛（家護卷第11至22頁及
    25至26頁、81頁），足認被告前揭任意性自白，均與事實相
    符，堪信為真實。至被告固曾對前揭保護令提出抗告，而前
    揭保護令嗣於109年9月10 日經高少家法院以109年度家護抗
    字第50號裁定廢棄原主文第2、3項部分（即不得對陳重延為
    騷擾之行為、並應遠離陳重延前揭住處至少100 公尺，另新
    增被告應於保護令有效期間完成認知教育輔導、精神治療及
    限期向衛生局電話報到接受處遇安排等內容），有被告所提
    出之高少家法院109年度家護抗字第50 號民事裁定為證（簡
    上卷第27頁），然抗告並無停止原裁定執行之效力，且依家
    庭暴力防治法第15條第1 項規定，通常保護令自核發時起生
    效，故於前揭保護令未經高少家法院廢棄前，仍屬有效，被
    告於本件案發時，自仍須受前揭保護令之拘束，則被告在前
    揭保護令有效期間故意違反該保護令之行為，不論其違反之
    動機為何，均仍應以違反保護令論處。因此，被告先前經高
    少家法院核發前揭保護令之緣由，即因其在住處敲打樑柱牆
    壁而起，則被告應知悉其上開行為業已干擾告訴人生活，故
    被告既已明知前揭保護令內容，並知悉其所為敲打牆壁、樑
    柱發出之聲響噪音，實已打擾陳重延之生活安寧，而仍不顧
    於此，分別於附表所示時、地，先後決意違反前揭保護令所
    禁止之事項，其顯然均有違反前揭保護令之故意甚明。綜上
    所述，足認本件事證明確，被告前揭犯行，均足認定，應予
    依法論科。
三、論罪：
（一）按家庭暴力防治法所稱家庭暴力，指家庭成員間實施身體
      、精神或經濟上之騷擾、控制、脅迫或其他不法侵害之行
      為；所稱家庭暴力罪，指家庭成員間故意實施家庭暴力行
      為而成立其他法律所規定之犯罪。所稱騷擾，則指任何打
      擾、警告、嘲弄或辱罵他人之言語、動作或製造使人心生
      畏怖情境之行為，家庭暴力防治法第2條第1 款、第2款及
      第4 款分別定有明文。次按家庭暴力防治法所謂精神上不
      法侵害，包括以謾罵、吼叫、侮辱、諷刺、恫嚇、威脅之
      言詞語調脅迫、恐嚇被害人之言語虐待；竊聽、跟蹤、監
      視、冷漠、鄙視或其他足以引起人精神痛苦之精神虐待及
      性虐待等行為，詳言之，若某行為已足以引發行為對象心
      理痛苦畏懼之情緒，應即該當精神上不法侵害之行為，且
      因家庭暴力行為多有長期性、習慣性、隱密性、連續性之
      特徵，家庭成員間關係密切親近，對於彼此生活、個性、
      喜惡之瞭解為人際網路中最深刻者，於判斷某一行為是否
      構成精神上不法侵害時，除參酌社會上一般客觀標準外，
      更應將被害人主觀上是否因加害人行為產生痛苦恐懼或不
      安之感受納入考量。至家庭暴力防治法第2條第3款（即現
      行家庭暴力防治法第2條第4款）規定之騷擾，係指任何打
      擾、警告、嘲弄或辱罵他人之言語、動作或製造使人生畏
      怖之行為，使他人因而產生不快不安之感受，與前述精神
      上不法侵害行為肇致相對人心理恐懼痛苦，在程度上有所
      區分。家庭暴力防治法第61條第1款、第2款係依被告之行
      為對被害人造成影響之輕重而為不同規範，若被告所為已
      使被害人生理或心理上感到痛苦畏懼，即可謂係對被害人
      實施身體或精神上不法侵害之家庭暴力行為，反之若尚未
      達此程度，僅使被害人產生生理、心理上之不快不安，則
      僅為騷擾定義之規範範疇（臺灣高等法院暨所屬法院99年
      法律座談會刑事類提案第9 號研討結果參照）。
（二）按本件被告與告訴人為兄弟關係，且同居於上址住處，有
      被告及告訴人之全戶戶籍資料（完整姓名）查詢結果在卷
      可稽（偵二卷第9至11 頁），兩人間具有家庭暴力防治法
      第3條第2款及第4 款所定有同居家屬及旁系血親之家庭成
      員關係，業如前述。被告明知前揭保護令之內容，於前揭
      保護令有效期間，竟未遵令遠離上址住處，而於附表所示
      時間，以附表所載敲打牆壁、樑柱發出噪音等方式，打擾
      告訴人之居住安寧，致告訴人因不堪其擾而報警，業如前
      述，被告所為應足使告訴人產生心理上之不快不安，但尚
      未達使告訴人心理上感到痛苦畏懼之程度，而屬對告訴人
      之騷擾行為，故核被告所為，均係犯家庭暴力防治法第61
      條第2款、第4款之違反保護令罪。又檢察官於聲請簡易判
      決處刑書之犯罪事實欄中已記載被告於上址住處為各該騷
      擾行為之事實，是該所犯法條欄固漏未記載違反家庭暴力
      防治法第61 條第4款部分，然此款違反之法條業經本院當
      庭諭知（簡上卷第170 頁），並給予被告答辯之機會，而
      經被告當庭為認罪之表示，且與聲請簡易判決處刑書所載
      違反保護令罪為同一罪名，自得併予審認。
（三）另被告本案所犯（即附表編號1 至3所示）3次違反保護令
      犯行，犯意各別，行為互殊，應予分論併罰。
（四）另按行為時因精神障礙或其他心智缺陷，致不能辨識其行
      為違法或欠缺依其辨識而行為之能力者，不罰；又行為時
      因前項之原因，致其辨識行為違法或依其辨識而行為之能
      力，顯著減低者，得減輕其刑，刑法第19條第1項、第2項
      定有明文。經查，被告患有思覺失調症，而有妄想思考症
      狀，於本案案發後之109年10月19日始依高少家法院109年
      度家護抗字第50號民事裁定（即前揭保護令抗告裁定）至
      旗山醫院就醫，此有衛生福利部旗山醫院110年3月25日旗
      醫醫字第1100051175號函暨所附病歷資料可參（簡上卷第
      83至91頁、105至118頁）。且經本院囑託財團法人台灣省
      私立高雄仁愛之家附設慈惠醫院（下稱慈惠醫院）鑑定結
      果，該院綜合被告之家庭概況、個人發展與社會功能分析
      為整體評估，佐以被告一般疾病史及精神病史、鑑定所見
      之身體檢查及神經學檢查、心裡衡鑑、心理評估、精神狀
      態檢查逐項評估後，鑑定結論為：「案主（即被告）於犯
      罪行為時所罹患之精神病症為思覺失調症，被告犯案時受
      到被監視妄想與被害妄想等精神症狀干擾，導致其辨識行
      為違法之能力或依其辨識而行為之能力較一般人而言，已
      有達顯著降低之程度」，並說明略以：被告於鑑定時表示
      自88年起家中重新改建時就覺得有工人在住處設置監聽設
      備、欲加害於己，直到105年9月間認不可再置之不理，因
      此開始拿鐵鎚敲樑柱，期間遭家屬（即告訴人）多次制止
      而發生互動衝突，告訴人因而申請保護令；另依被告病史
      及病歷所載，其最早於90年間從寺廟返家後開始出現精神
      症狀，覺得家人對己不利、電腦被他人入侵，98年間自家
      房屋改建後，自覺牆壁被人裝設監聽監視設備，105 年間
      自覺錢被盜領、被父親在飯菜中下藥，自己遭遇很像是電
      影「楚門的世界」，109 年間起自行使用電鑽挖牆，希望
      挖出監視設備，因此與告訴人發生口角；於本案發生時被
      告並未規則於精神科就醫服藥，因堅信自己被他人監視監
      聽，而不斷想用電鑽挖出牆內的監視監聽設備，故認被告
      於犯案時的確受到被監視妄想與被害妄想等精神症狀干擾
      ，導致其辨識行為違法之能力或依其辨識而行為之能力較
      一般人而言，已有達顯著降低之程度等情，此有慈惠醫院
      110年10月29日110 附慈精字第1102579號函暨所附精神鑑
      定報告書在卷可憑（簡上卷第133至140頁）。是本院審酌
      該鑑定機關已考量被告之家庭概況、個人發展、社會功能
      、病史及病歷資料、身體檢查及神經學檢查、心裡衡鑑評
      估，並施以精神狀態檢查而作綜合研判，是上開鑑定結果
      應具有相當之論據，而屬可採。準此足認，本案被告於本
      案各該行為時，確因上開精神病症之影響，受妄想等精神
      症狀干擾，導致其辨識行為違法或依其辨識而行為之能力
      有顯著減低之情形，爰依刑法第19條第2項之規定，就被
      告本案各該所為，均予減輕其刑。
四、撤銷改判部分：
    原審判決認被告上開犯行，事證明確，對於被告予以論罪科
    刑，固非無見。惟原審未及就被告行為時之精神狀態予以衡
    酌並送請鑑定，致未認定被告於行為時具有因患有前揭精神
    病症，導致辨識其行為違法或依其辨識而行為之能力已達顯
    著減低之減輕事由，且未論及被告同時有前揭違反家庭暴力
    防治法第61 條第4款之情形，尚有未合。從而，被告以前揭
    保護令第2、3項嗣已遭廢棄、其並無犯意為由提起上訴，雖
    無理由，但原審判決既未及審酌上情，且被告犯罪之量刑基
    礎已有所變動，原審判決即難以維持，故應由本院合議庭予
    以撤銷改判。
五、刑罰裁量：
（一）爰以行為人之責任為基礎，審酌被告與告訴人為兄弟關係
      而共同居住於上址住處，告訴人因不堪被告長期鑽牆製造
      噪音已屢生爭執，甚因此聲請前揭保護令在案，被告就其
      所為已造成告訴人不安不快感受，應已知之甚詳，並於知
      悉前揭保護令之內容後，竟仍不遵守前揭保護令，逕自為
      附表所示之敲打住處牆壁、樑柱等行為，而對告訴人構成
      騷擾，並違反保護令所禁止之事項，所為應予非難。惟念
      被告先前尚無犯罪經法院論罪科刑之紀錄，有臺灣高等法
      院被告前案紀錄表為憑（簡上卷第157至159頁），而其本
      案之犯罪動機乃受前揭精神病症之妄想干擾，主要乃基於
      排除妄想中之監視設備所為，並非出於騷擾告訴人之單一
      目的，復參酌被告於犯後於本院審理中已坦認犯行，尚有
      悔意，兼衡其行為之手段、情狀、時間久暫等情節，及其
      智識程度、家庭生活狀況【自述高中畢業，現無業，未婚
      無子女，現仍與告訴人同住（簡上卷第178 頁），目前已
      規則於旗山醫院精神科門診就醫，具有部分病識感，且被
      監視感受經過藥物治療後已有緩解，現較少與告訴人發生
      衝突（參慈惠醫院前揭精神鑑定報告書，簡上卷第139 至
      140 頁）】，併審酌告訴人亦具狀陳明被告持續接受治療
      後，精神狀況已正常穩定，未有騷擾或不法行為，請求從
      寬量刑，使被告儘速融入社會、回歸正常家庭生活，有告
      訴人之刑事陳報狀（簡上卷第155 頁）等一切情狀，就被
      告本案3 次犯行，分別量處如附表主文欄所示之刑，並均
      諭知易科罰金之折算標準。另審酌被告本案各次所犯罪名
      均同，犯罪手段及動機、目的亦屬類同，犯罪時間則集中
      於109年5月16日至109年6月10日間，依各該行為所反映之
      行為人主觀惡性、責罰相當原則及前揭被告犯罪時等一切
      情狀，為整體評價，就被告本案所犯如附表所示3 罪，合
      併定執行刑如主文第2 項所示，並諭知易科罰金之折算標
      準。
（二）又被告前未曾因故意犯罪受有期徒刑以上刑之宣告，業如
      前述，參以被告患有思覺失調症，長期有妄想症狀，因而
      與告訴人屢生衝突，於本案行為時亦因受前揭精神病症妄
      想症狀干擾，而有本案各該違反保護令之行為，然現經規
      律就醫後，症狀已趨於穩定，再犯或危害公共安全之可能
      性較小，並無監護必要，但建議家屬仍需確實監督被告規
      則服藥與就醫，以避免被告因精神症狀惡化而導致後續怪
      異行為之發生，有前揭精神鑑定報告書可稽。參酌被告於
      本院審理中就所問均能詳答、對談尚屬正常，足見被告於
      本案案發後依高少家法院抗告裁定規律接受治療下，病況
      確實有所好轉，復審酌告訴人亦具狀表示盼被告能回歸正
      常生活、復歸社會之意，故認被告經此偵、審程序及刑之
      宣告後，應能知所警惕，無再犯之虞，因認所宣告之刑以
      暫不執行為適當，爰依刑法第74條第1項第1款之規定，諭
      知緩刑2年，以啟自新，並依家庭暴力防治法第38條第1項
      規定，諭知被告於緩刑期間內應付保護管束。又為確保告
      訴人之安全，避免被告再犯，併依家庭暴力防治法第38條
      第2項第1款規定，命被告於緩刑付保護管束期間內，禁止
      對告訴人實施家庭暴力；復為使被告確實持續接受專科醫
      師之精神治療、規則用藥，避免因精神症狀惡化，導致再
      生事端，爰依刑法第74條第2項第6款之規定，命被告於緩
      刑期間內，應依執行檢察官命令至指定之醫療機構接受精
      神治療（據鑑定報告書所載，被告目前均至旗山醫院精神
      科門診就醫，可作為執行檢察官指定醫療機構之參考，然
      保護管束期間，指定何醫療機構仍由執行檢察官依個案狀
      況及被告病情變化做判斷）。倘被告違反本院諭知之上開
      應行負擔事項且情節重大，依刑法第75條之1第1 項第4款
      之規定，其緩刑之宣告仍得由檢察官向本院聲請撤銷，併
      此敘明。
據上論斷，應依刑事訴訟法第455 條之1第1項、第3項、第369條
第1項前段、第364條、第299條第1項前段，家庭暴力防治法第61
條第2款、第4款、第38條第1項、第2項第1款，刑法第11 條、第
19條第2項、第41條第1項前段、第51條第6 款、第74 條第1項第
1款、第2項第6款、第93條第1項第2款，判決如主文。
本案經檢察官黃碧玉聲請簡易判決處刑，檢察官林世勛到庭執行
職務。
中    華    民    國   111    年    1     月    14    日
                  刑事第三庭  審判長法  官  張瑋珍
                                    法  官  彭志崴
                                    法  官  羅婉怡
以上正本證明與原本無異。
不得上訴。
中    華    民    國   111    年    1     月    17    日
                                    書記官  周耿瑩
附錄本案論罪科刑法條全文：
家庭暴力防治法第61條
違反法院依第 14 條第 1 項、第 16 條第 3 項所為之下列裁定
者，為本法所稱違反保護令罪，處 3 年以下有期徒刑、拘役或
科或併科新臺幣 10 萬元以下罰金：
一、禁止實施家庭暴力。
二、禁止騷擾、接觸、跟蹤、通話、通信或其他非必要之聯絡行
    為。
三、遷出住居所。
四、遠離住居所、工作場所、學校或其他特定場所。
五、完成加害人處遇計畫。
　
附表：
┌──┬──────┬───────┬───────┬─────────┐
│編號│時  間      │地  點        │方   式       │主     文         │
├──┼──────┼───────┼───────┼─────────┤
│1   │109年5月16日│高雄市旗山區樂│被告持鑿子、鐵│陳彥言犯違反保護令│
│    │11時30分許  │和街34號4樓   │鎚敲打該處之牆│罪，處拘役拾日，如│
│    │            │              │壁、樑柱，致發│易科罰金，以新臺幣│
│    │            │              │生噪音，以此方│壹仟元折算壹日。  │
│    │            │              │式騷擾告訴人。│                  │
├──┼──────┼───────┼───────┼─────────┤
│2   │109年5月19日│高雄市旗山區樂│同上。        │陳彥言犯違反保護令│
│    │10時40分許  │和街34號3樓   │              │罪，處拘役拾日，如│
│    │            │              │              │易科罰金，以新臺幣│
│    │            │              │              │壹仟元折算壹日。  │
├──┼──────┼───────┼───────┼─────────┤
│3   │109年6月10日│高雄市旗山區樂│同上。        │陳彥言犯違反保護令│
│    │11時許      │和街34號4樓   │              │罪，處拘役拾日，如│
│    │            │              │              │易科罰金，以新臺幣│
│    │            │              │              │壹仟元折算壹日。  │
└──┴──────┴───────┴───────┴─────────┘